Inventaris van het archief van jhr. mr. A.C.D. de Graeff [levensjaren 1872-1957], 1910-1947
Nationaal Archief, Den Haag
Collectie 403 A.C.D. de Graeff
Graeff, de
oudste stuk - jongste stuk: 1910-1947
C22142
23 inventarisnummer(s); 0,40 meter
Normale geschreven, getypte en gedrukte documenten, geen bijzondere handschriften, en een geschilderd portret.
Nationaal Archief, Den Haag
Andries Cornelis Dirk de Graeff
Dit archief bevat voornamelijk de diplomatieke en politieke correspondentie van Jonkheer Andries Cornelis Dirk de Graeff. Het betreft ondermeer briefwisselingen met J.P. van Limburg Stirum, J.C. Koningsberger en S. de Graaff. Specifieke onderwerpen waar van melding wordt gemaakt onder verschillende inventarisnummers zijn o.a. de kabinetscrisis van 1937, de Wereldtentoonstelling te New York in 1939, en correspondentie van koningin Wilhelmina aangaande de Abessijnse kwestie.
Archiefvorming
Geschiedenis van de archiefvormer
Jonkheer Andries Cornelis Dirk de Graeff werd op 7 augustus 1872 in Den Haag geboren als zoon van jhr. Dirk de Graeff en Bonne Elisabeth Royer.
In 1890 behaalde hij het einddiploma gymnasium, waarna hij rechten studeerde in Leiden; in 1894 promoveerde hij. Een jaar later deed hij examens voor de Indische Dienst en vertrok hij naar de tropen waar hij een aanstelling kreeg op de Algemene Secretarie te Buitenzorg. Daar werd hij Algemeen Secretaris. Vanaf 1914 was hij lid van de Raad van Nederlands-Indië, waarvan hij in 1917 vice-president werd.
In die functie maakte hij de instelling van de Volksraad mee.
Hij was met de toenmalige gouverneur-generaal, mr. J.P. graaf van Limburg Stirum, goed bevriend en ondersteunde de ethische richting. In november 1918 keerde hij naar Nederland terug.
Vandaar ging hij de diplomatieke dienst in. Van 1919 tot 1922 was hij Nederlands gezant in Tokio (Japan), in 1922 volgde hij Jacob Theodoor Cremer op als gezant in Washington (Verenigde Staten). In september 1926 werd hij benoemd tot gouverneur-generaal van Nederlands-Indië, waar hij hoopte de zelfstandigheidpolitiek van Van Limburg Stirum te kunnen voortzetten. Dit beleid werd doorkruist door de activiteiten van de pas opgerichte Indonesische tak van de Derde Internationale en de Sarekat Rajkat, beide revolutionaire bewegingen die hun invloed probeerden uit te oefenen op het Indonesische nationalisme. De Graeff reageerde met arrestaties en de internering van de leiders in het kamp Boven-Digoel op Nieuw-Guinea.
Maar ook de nationalistische beweging P.N.I. waarvan ir. Soekarno een der voornaamste voormannen was, bleek niet tot samenwerking met het gouvernement bereid. In 1929 werd Soekarna gearresteerd en tot aan begenadiging in 1931 in Boven-Digoel geïnterneerd.
Van 1933 tot 1937 was De Graeff minister van Buitenlandse Zaken in het derde kabinet Colijn. Hij was voornamelijk belast met de handhaving van de Nederlandse neutraliteit en de goede diplomatieke contacten; de buitenlandse economische betrekkingen werden door minister-president Colijn gedicteerd. Aan alzijdige goede relaties werd een hoge prioriteit gegeven: principiële botsingen met het in 1933 opgekomen Derde Rijk werden vermeden en om dezelfde reden ondersteunde Nederland de toelating van de - niet-erkende - Sovjet-Unie in de Volkenbond.
Op 24 april 1957 overleed De Graeff in Den Haag. Hij was gehuwd met jkvr. Caroline Angelique van der Wyck.
Geschiedenis van het archiefbeheer
Een groot deel van het archief bestaat uit brieven aan J.P. graaf van Limburg Stirum, welke na diens overlijden aan De Graeff werden teruggezonden en sedert dien door de familie werden beheerd. Het overige bevat in hoofdzaak zijn politieke briefwisseling. Een deel van zijn persoonlijk archief, waaronder de brieven bij zijn afscheid als minister van Buitenlandse Zaken, bevindt zich nog bij prof. jhr. dr. de Graeff.
Het archief is onder verschillende rechtstitels aan het Algemeen Rijksarchief overgedragen. De inventarisnummers 1 t/m 11 zijn in bewaring gegeven onder voorwaarde dat tot aan het overlijden van Z.K.H. prinses Juliana en Z.K.H. prins Bernhard niets hieruit mag worden gepubliceerd over leden van het koninklijk huis zonder toestemming van de eigenaar. De bepaling heeft met name betrekking op de inventarisnummers 9-11. De inventarisnummers 12-21 zijn aan het Algemeen Rijksarchief geschonken.; de raadpleging hiervan is vrij.
Het hier beschreven archiefgedeelte werd in 1983 door zijn jongste zoon prof. jhr. dr. Jacob de Graeff, internist, aan het Algemeen Rijksarchief overgedragen.
De rechtstitel is (nog) onbekend
Aanwijzingen voor de gebruiker
Openbaarheidsbeperkingen
Volledig openbaar.
Materiële beperkingen
Het archief kent geen beperkingen voor het raadplegen van stukken als gevolg van slechte materiële staat.
Aanvraaginstructie
Openbare archiefstukken kunnen online worden aangevraagd en gereserveerd. U kunt dit ook via de terminals in de studiezaal van het Nationaal Archief doen. Om te kunnen reserveren dient u de volgende stappen te volgen:
U maakt een profiel aan op www.gahetna.nl, en logt vervolgens in
Via de archiefinventaris (alleen de beschrijvingen met rode nummers) selecteert u het gewenste archiefstuk door op de knop 'Reserveren' te klikken
In het volgende scherm geeft u aan op welke dag u het archiefstuk wilt inzien
Indien u zich bevindt in de studiezaal en een tafelnummer heeft ontvangen kunt u dit nummer vermelden. Als u geen tafelnummer heeft kunt u tafelnummer 777 laten staan
Vervolgens bevestigt u uw reservering door deze te versturen.
Verwant materiaal
Beschikbaarheid van kopieën
Inventarisnummers van dit archief zijn niet in kopievorm beschikbaar
Beschrijving van de series en archiefbestanddelen
- Brieven van A.C.D. de Graeff aan J.P. van Limburg Stirum, 1910-1937; 1-11; 11 omslagen
  Deze brieven werden na het overlijden van J.P. van Limburg Stirum aan de afzender teruggegeven. In de inventarisnummers 1-8 zijn door verwijdering van "persoonlijke" passages uit brieven hiaten ontstaan.
  - 1910-1916, 1
  - 1917, 2
  - 1918, 3
  - 1919 januari - juni, 4
  - 1919 juli - december, 5
  - 1920 januari - juni, 6
  - 1921-1927, 7
  - 1928-1930, 8
  - 1932-1933, 9
  - 1934, 10
  - 1935-1937, 11
- Ingekomen brieven van J.C. Koningsberger, minister van Koloniën, 1926-1929; 12-16; 5 omslagen
  - 1926 maart - 1927 juni (nrs. 1-20), 12
  - 1927 juli - november [nrs. 21-32], 13
  - 1928 januari - juni [nrs. 33-46], 14
  - 1928 juli - december [nrs. 47-58], 15
  - 1929 januari - augustus [nrs. 59-73], 16
- Ingekomen brieven van S. de Graaff, minister van Koloniën, 1929 augustust - 1931 juli [nrs. 1-14]; 17; 1 omslag
- Portret van De Graeff als afgevaardigde voor Nederland in de Volkenbond, vervaardigd door Oscar Lazar, 1933; 18; 1 stuk
- Ingekomen brieven van koningin Wilhelmina betreffende een contact tussen prinses Juliana en prins Charles van Zweden en de Abessijnse kwestie, 1934 en [1936]; 19; 2 stukken
- Memorandum van De Graeff naar aanleiding van het verloop van de kabinetscrisis van 1937, 1937 juli 2; 20; 1 omslag
- Stukken betreffende het optreden van De Graeff als regeringscommissaris in de Stichting "De Nederlandsche Deelneming aan de Wereldtentoonstelling te New York in 1939", 1939-1947; 21-22; 2 omslagen
  - Verslag van de werkzaamheden, met stukken betreffende dankbetuigingen aan de medewerkers en de eindafrekening en verantwoording, 1939-1947, 21
  - Stukken betreffende voorstellen van De Graeff tot decoratie van enkele bij de wereldtentoonstelling betrokken personen, 1940-1947, 22
- Uitreksels van prof. dr. S.L. van der Wal van de briefwisseling tussen A.C.D. de Graeff en J.P. van Limburg Stirum over de periode 1909-1930. Getypt, z.d; 23; 1 omslag